【裁判字號】    97,簡上,515
【裁判日期】    980227
【裁判案由】    給付票款
【裁判全文】
臺灣臺北地方法院民事判決             97年度簡上字第515號
上  訴  人  財團法人景文科技大學
法定代理人  丁○○
訴訟代理人  黃永琛律師
複  代理人  劉桂君律師
訴訟代理人  王寶輝律師
複  代理人  黃文祥律師
被  上訴人  臺灣金聯資產管理股份有限公司
法定代理人  丙○○
訴訟代理人  乙○○
            甲○○
上當事人間請求給付票款事件，上訴人對於民國97年8 月28日本
院89年度店簡字第626 號第一審判決提起上訴，本院於98年2 月
11日言詞辯論終結，判決如下：
    主  文
上訴駁回。
第二審訴訟費用由上訴人負擔。
    事  實  及  理  由
一、被上訴人起訴主張：被上訴人持有訴外人江衡營造股份有限
    公司（下稱江衡公司）所背書交付，由上訴人簽發、票號AG
    0000000 號、發票日民國89年7 月27日、面額新臺幣（下同
    ）3,750,000 元、付款人中國信託商業銀行敦北分行、受款
    人江衡公司之支票一紙（下稱系爭支票）。詎被上訴人屆期
    提示未獲付款而遭退票。爰依票據法律關係，訴請求被告給
    付3,750,000 元，及自89年7 月27日起至清償日止，按年息
    百分之6 計算之利息。經原審判決被上訴人全部勝訴，茲上
    訴人不服原判決，提起本件上訴。並於本院均援用於原審之
    主張及陳述。聲明：上訴駁回。
二、上訴人則以：系爭支票記載禁止背書轉讓，江衡公司無法背
    書轉讓票據權利予被上訴人；縱認塗銷禁止背書轉讓之記載
    ，江衡公司之背書亦屬委任取款背書，被上訴人不得享有票
    據上權利；被上訴人自花蓮區中小企業銀行股份有限公司（
    下稱花蓮企銀）受讓系爭支票票據權利，屬期後背書，上訴
    人得以抗辯江衡公司之事由，對抗被上訴人等語置辯。並於
    原審聲明駁回被上訴人之訴。經原審判決被上訴人全部勝訴
    後，上訴人不服原判決，提起本件上訴。除援用於原審之主
    張及陳述外，並於本院均援用於原審之主張及陳述。聲明︰
    （一）原判決廢棄。（二）被上訴人在第一審之訴駁回。
三、兩造不爭執事項：
（一）上訴人簽發系爭支票交付江衡公司。
（二）江衡公司邀同訴外人張明輝、張萬利、張勤為連帶保證人
      ，向花蓮企銀借款，約定借款期限自88年7 月5 日起至89
      年7 月5 日止，在30,000,000元額度內得循環動用。嗣江
      衡公司為向花蓮企銀借款，背書交付系爭支票。
（四）花蓮企銀於92年12月30日，將其對江衡公司之借款債權及
      系爭支票票據權利讓與被上訴人，並交付系爭支票予被上
      訴人。
四、茲兩造於本院審理中協商爭點為：(一)系爭支票是否為禁止背
    書轉讓之記名票據？(二)江衡公司在系爭支票背書，係為轉讓
    票據權利或委任取款？(三)上訴人是否得以對抗江衡公司之事
    由，對抗被上訴人？
  (一)系爭支票是否為禁止背書轉讓之記名票據？
  1.按在支票上記載禁止背書轉讓者，固須由為此記載之債務人
    簽名或蓋章，始生禁止背書轉讓之效力，此就票據法第144
    條、第30條第2 項及第3 項各規定觀之甚明；惟票據正面記
    載禁止背書，該記載如依社會觀念足認係由發票人於發票時
    為之者，亦發生禁止背書轉讓之效力，此為本院最近所持之
    見解。最高法院著有95年度台上字第1713號裁判要旨可資參
    照。
  2.經查，系爭支票形式上經發票人於票據正面載明禁止背書轉
    讓之文義，另劃有二橫線以示塗銷，其上蓋有發票人當時之
    法定代理人之印文一枚等情，為兩造所不爭執，並有系爭支
    票影本在卷可按，堪可認定。另參酌禁止背書轉讓之條章與
    上訴人發票之大小章係平行等距整齊排列兩者應屬同時為之
    ，而蓋於劃有二橫線上之上訴人法定代理人印文，偏離上訴
    人發票之大小章較遠，且較上開印文歪斜，所蓋位置亦非在
    禁止背書轉讓條章旁等情相互以觀，足徵此於支票正面記載
    禁止背書轉讓而劃有二橫線並由上訴人法定代理人蓋章之情
    形，係由上訴人法定代理人記載禁止背書轉讓後，再於其上
    劃二橫線並蓋章甚明。則依前開說明及一般社會觀念推之，
    此部分情形，自應發生塗銷禁止背書轉讓之效力。又上訴人
    於原審詢問於對造主張系爭支票上面禁止背書轉讓已經合法
    塗銷，有何意見時亦稱不爭執等語（參見原審卷第177頁）
    。益徵系爭支票上禁止背書轉讓之記載業經依法塗銷無誤。
    是上訴人於本院翻異前詞所辯，洵屬無據，不足採信。
  (二)江衡公司在系爭支票背書，係為轉讓票據權利或委任取款？
  1.按執票人以委任取款之目的，而為背書時，應於匯票上記載
    之，票據法第40條第1 項定有明文。且依同法第144 條規定
    ，於支票亦準用之。
  2.經查，系爭支票背面僅蓋有江衡公司及其法定代表人張明輝
    之印文，並於提示人存款帳號欄內載有存款帳戶帳號000000
    00000號（下稱系爭備償帳戶）等情，有系爭支票影本在卷
    可稽。堪認系爭支票上並無任何關於委任取款背書之記載。
    參諸前開說明，系爭支票自形式觀之，江衡公司之背書並非
    委任取款背書，應係轉讓票據權利之背書。至上訴人雖主張
    系爭備償專戶為江衡公司所有，江衡公司之背書屬委任取款
    背書云云。然按銀行辦理企業貸款時，實務上有銀行與借款
    人為應授信業務之需要而開立放款備償帳戶之情形，如客票
    融資、工程融資及應收帳款融資等業務，銀行會與借款人約
    定，以借款人名義在銀行先開立活期存款「ＯＯＯ公司貸款
    備償專戶」；該備償專戶係為提供備償之應收客票或業主承
    諾每期應付之工程款或購貨人承諾其應付帳款，於該應收客
    票、工程款或帳款到期後，逕行撥（轉）入該備償專戶內，
    由銀行依約定之比例逕行轉帳抵償本息，基於該專戶內之存
    款係供償債之用，因而借款人非經銀行同意不得任意提取。
    又銀行實務上，備償專戶並非以借款人名義設立者為限，亦
    有以銀行名義設立者，如何設立，端視銀行與借款人間之約
    定而定，由銀行自行設立之備償專戶，其帳戶為銀行所有，
    存入之款項，即屬於銀行；另借款人名義設立之備償專戶，
    戶名雖為借款人，但因前述備償帳戶之目的及特性，既非借
    款人之存款帳戶，借款人亦對該帳戶無自由處分權，其背書
    交付予銀行存入票據，亦得為權利讓與背書或委任取款背書
    之方式，並依其背書之形式，而異其效力。從而，備償專戶
    為何人所有，與存入之票據為委任取款背書或權利讓與背書
    ，並非截然不可分之事，亦非判斷於系爭支票之背書為委任
    取款背書或權利讓與背書之首要事項。本件被上訴人既係因
    江衡公司背書取得系爭支票，復於系爭支票背面註明備償專
    戶之帳號提示，仍係以執票人之地位提示付款，並非以江衡
    公司名義請求付款，被上訴人即為系爭支票之執票人，此與
    客戶將票據存入自己一般票據存款帳戶，委託銀行以自己名
    義向付款人為付款之提示，尚有不同。是以，江衡公司於系
    爭支票上之背書，應為權利讓與背書，以便被上訴人存入該
    備償專戶，並依約抵償江衡公司所積欠之借款。上訴人主張
    系爭備償專戶為江衡公司所有，江衡公司於系爭支票之背書
    ，係委任取款背書云云，不惟忽略備償專戶設立之種類及性
    質，甚且罔顧江衡公司與被上訴人之約定，洵屬無據，不足
    採取。綜上，系爭支票之票據權利，當於江衡公司在系爭支
    票上背書交付花蓮企銀時，即已發生票據權利轉讓之效力，
    花蓮企銀於其時當已成為系爭支票一般執票人，享有完全之
    票據權利甚明。
  (三)上訴人是否得以對抗江衡公司之事由，對抗被上訴人？
  1.上訴人另主張被上訴人取得系爭支票屬期後背書，得以對抗
    江衡公司之事由，對抗被上訴人云云。惟查，花蓮企銀於92
    年12月30日，將其對江衡公司之借款債權及系爭支票票據權
    利讓與被上訴人，並交付系爭支票予被上訴人乙節，業如前
    述。可徵花蓮企銀轉讓系爭支票票據權利，並非以背書方式
    為之，而係由被上訴人直接繼受花蓮企銀票據債權人地位。
    此與上訴人所稱期後背書之情形有間，是上訴人此部分所稱
    ，係屬誤會，自不足採。
五、綜上所述，被上訴人基於票據法律關係，訴請上訴人給付3,
    750,000 元，及自89年7 月27日起至清償日止，按年息百分
    之6 計算之利息，為有理由。原審判決被上訴人全部勝訴，
    並無違誤。上訴意旨指摘原判決不當，求予廢棄改判，為無
    理由，應予駁回。
六、本件事證已臻明確，兩造其餘攻擊防禦方法，核與本件判決
    結果，不生影響，爰不逐一論述，併此敘明。
七、據上論結，本件上訴為無理由，依民事訴訟法第436 條之1
    第3 項、第449 條第1 項、第78條，判決如主文。
中    華    民    國    98    年    2     月    27    日
                          臺灣臺北地方法院民事第二庭
                              審判長法  官  朱漢寶
                                    法  官  陳秀貞
                                    法  官  黃呈熹
以上正本係照原本作成。
本判決不得上訴。
中    華    民    國    98    年    2     月    27    日
                                    書記官  傅美蓮


司法院資訊處製作；財團法人民間司法改革基金會備份。
